【裁判字號】    96,重上,39
【裁判日期】    970731
【裁判案由】    清償借款等
【裁判全文】
臺灣高等法院高雄分院民事判決          96年度重上字第39號
上  訴  人  甲○○
訴訟代理人  林石猛律師
複代理人    黃致穎律師
訴訟代理人  邱基峻律師
            張競文律師
            黃振銘律師
被上訴人    乙○○
訴訟代理人  劉啟輝律師
上列當事人間請求清償借款等事件，上訴人對於民國96年5 月31
日臺灣高雄地方法院94年度重訴字第388 號第一審判決提起上訴
，本院於民國97年7 月23日言詞辯論終結，判決如下：
    主  文
原判決關於命上訴人給付被上訴人新台幣柒佰玖拾貳萬零柒佰捌
拾捌元及其利息部分與該部分假執行之宣告，暨訴訟費用（除確
定部分除外）之裁判均廢棄。
上開廢棄部分，被上訴人在第一審之訴及假執行之聲請均駁回。
第一（除確定部分除外）、二審訴訟費用由被上訴人負擔。
    事實及理由
一、本件被上訴人起訴主張：兩造係姊弟，上訴人自民國77年間
    至79年間止，積欠被上訴人如下之款項：(一)被上訴人為上訴
    人墊付之銀行貸款本息、票款、廣告費、交通罰款等，共計
    新台幣（下同）3,702,190 元。(二)上訴人曾向訴外人即被上
    訴人之夫校勤三借款300 萬元，於79年2 月15日會算後，上
    訴人簽立300 萬元借據（下稱系爭300 萬元借據）予訴外人
    校勤三，校勤三業已於90年11月22日將上開債權讓與被上訴
    人。(三)上訴人分別於79年7 月4 日、79年7 月17日、79年8
    月11日，向被上訴人借款100 萬元、120 萬元、280,040 元
    ，合計借款2,480,040 元。(四)上訴人將其所有之車牌號碼XS
    -5393 號自用小客車（下稱系爭汽車）登記在被上訴人名下
    ，被上訴人代其繳納燃料稅48,800元，另有稅捐稽徵機關欲
    向被上訴人徵收牌照稅64,906元（尚未繳納），以上總計9,
    295,936 元。又80年間，上訴人因經商失敗，同意將兩造與
    兩造之兄許新東所共有坐落高雄市○○區○○路92號房地，
    上訴人應有部分3 分之1 （下稱系爭不動產）移轉登記予被
    上訴人，用以抵償前開積欠被上訴人之債務，詎83年9 月間
    ，上訴人反悔，經兩造之兄居間協調下，於83年9 月24日簽
    下如附件所示之備忘錄及備忘錄，被上訴人同意將系爭
    不動產歸還上訴人，上訴人亦同意清償積欠被上訴人之債務
    。至於上訴人所主張之「會算單」係83年9 月後所製作，僅
    為被上訴人個人之隨手紀錄，實非兩造會算結果，亦無兩造
    會算之事實，故「會算單」尚無法證明上訴人已清償上開債
    務完畢。另兩造於83年9 月24日簽立備忘錄及備忘錄而
    成立「買回」約定，應自該日起算時效，則時效尚未完成。
    為此，爰依消費借貸、清償代墊、債權讓與之法律關係，請
    求上訴人償還上開債務等語。並聲明求為判決：(一)上訴人應
    給付被上訴人9,295,936 元，及自支付命令送達翌日起至清
    償日止按週年利率5%計算之利息；(二)被上訴人願供擔保請准
    宣告假執行。
二、上訴人則以：(一)否認有積欠被上訴人任何債務，上訴人於80
    年4 月、5 月間，為避免債權人追討，遂將系爭不動產借名
    登記在被上訴人名下，若依被上訴人所主張，移轉系爭不動
    產係為抵充其所主張之系爭債務，則系爭不動產既已登記在
    被上訴人名下，本件系爭債務即因清償而消滅，何以被上訴
    人仍對上訴人提起本件訴訟，顯然矛盾。(二)依被上訴人所提
    出之會算單所示，上訴人須繳交系爭不動產之貸款本息，而
    被上訴人以每月7 萬元向上訴人承租系爭不動產，其中並無
    任何有上訴人應給付被上訴人系爭債務本金及其利息之記載
    ，而當時會算結果，被上訴人尚需給付上訴人2,989 元，上
    訴人亦已給付被上訴人完畢，足見上訴人對被上訴人並無債
    務。(三)備忘錄及備忘錄並無如被上訴人所主張被上訴人
    同意將系爭不動產歸還上訴人，上訴人同意清償系爭債務之
    記載。(四)系爭汽車非上訴人購買、使用，上訴人亦未與被上
    訴人約定代繳牌照稅、燃料稅之事宜。(五)縱認兩造間有系爭
    9,295,936 元債務存在，惟被上訴人係於94年9 月26日聲請
    核發支付命令，因上訴人提出異議而視為本件訴訟之起訴，
    則79年9 月26日前所發生之債務，均已罹於時效，上訴人自
    得拒絕清償本件債務等語置辯。並答辯聲明求為判決：(一)駁
    回被上訴人之訴。(二)如受不利判決，願供擔保免為假執行。
三、原審判決上訴人應給付被上訴人7,980,350 元（包括: 被上
    訴人為上訴人代墊之銀行貸款本息、票款等，共計3,700,35
    0 元、被上訴人受讓校勤三借款債權300 萬元、上訴人向被
    上訴人借款100 萬元及28萬元）及其利息。上訴人不服，提
    起上訴，上訴聲明求為判決：(一)原審判決不利於上訴人之部
    分廢棄。(二)上開廢棄部分，被上訴人在第一審之訴及假執行
    之聲請均駁回。(三)上訴人如受不利判決，願供擔保免為假執
    行。被上訴人則答辯聲明求為判決: 駁回上訴人之上訴。〔
    被上訴人就原審判決其敗訴部分（即代墊之廣告費500 元、
    交通罰款1,340 元、借款1,200,040 元、牌照稅64,906元及
    燃料稅48,800元），未據其聲明不服而告確定。又被上訴人
    於本院就原審判決其敗訴之借款120 萬元之利息即代墊款中
    之59,562元部分，撤回起訴（見本院卷第186 、201 頁）。
    故被上訴人就關於請求上訴人給付代墊之銀行貸款本息、票
    款等部分之金額減縮為3,640,788 元（3,700,350 元－59,5
    62元=3,640,788元），故本院審理範圍為原判決命上訴人給
    付7,920,788 元及其利息部分〕
四、兩造不爭執事項如下: (一)兩造及訴外人許新東於83年9 月24
    日簽訂如附件之備忘錄及備忘錄。(二)79年2 月15日之系
    爭300 萬元借據係上訴人書立後，交予校勤三。(三)「會算單
    」（見原審卷(一)第172 頁）係由被上訴人所寫。
五、兩造之爭執點如下: (一)被上訴人依借貸及清償代墊款之法律
    關係，請求上訴人尚應返還其於77年至79年間，為上訴人墊
    付之銀行貸款本息、票款等共計3,640,788 元部分，有無理
    由？被上訴人之請求權是否已罹於時效?(二)被上訴人依借貸
    及債權讓與之法律關係，請求上訴人返還借款300 萬元，有
    無理由？被上訴人之請求權是否已罹於時效? (三)上訴人有無
    於79年7 月4 日、79年8 月11日，向被上訴人借款100 萬元
    及28萬元? 被上訴人依消費借貸之法律關係，請求上訴人返
    還借款128 萬元，有無理由？被上訴人之請求權是否已罹於
    時效? 茲就此爭執點分述如下:
（一）被上訴人依借貸及清償代墊款之法律關係，請求上訴人尚
      應返還其於77年至79年間，為上訴人墊付之銀行貸款本息
      、票款等共計3,640,788元部分，有無理由？被上訴人之
      請求權是否已罹於時效?
      查，被上訴人於原審自承: 系爭「會算單」是在如附件備
      忘錄成立之前提下，即在兩造同意一方還錢，一方還系
      爭不動產的共識下所做的會帳等語（見原審卷(一)第180頁
      ），又「會算單」記載「3/23－4/23：00000 －00000=22
      867 －仔10000=00000-00000=負23695 ；4/23－5/23：
      00000 －00000=22867 －仔10000=00000 －00000=負10
      828 、5/20－租賃廣告2400÷3=800 ×2=1600、負9228（
      負10828 ＋1600= 負9228）；5/23－6/23：00000 －0000
      0=00000 －00000 仔=00000－0000－房屋稅13517 （40
      552 ÷3=13517）=負9878；6/23－7/23：00000 －00000=
      22867 －仔00000 －0000=2989 」（見原審卷(一)第172
      頁），足見「會算單」所為之會算係算至「86年7 月23日
      」止兩造之債權債務，又上訴人主張「會算單」上所記載
      之70,000元係上訴人所應分得之房租，47,133元部分，係
      上訴人依備忘錄所應負擔向高雄市銀行貸款5,733,333
      元之本息，會款10000 元，係上訴人參加被上訴人所邀集
      互助會之會款，房屋稅13,517係上訴人就系爭不動產有應
      有部分1/3 ，應負擔1/3 之房屋稅等情，為被上訴人所不
      爭執，並有房屋稅單在卷可證（見原審卷(一)第170 頁），
      足見兩造確曾就兩造間之全部債權債務關係為會算，並由
      被上訴人就兩造會帳結果記載於「會算單」上，且兩造既
      然會算債權債務至「86年7 月23日」，則會算日期應在86
      年7 月23日當日或之後，應堪予認定。另依「會算單」記
      載，被上訴人尚欠上訴人2,989 元，上訴人陳稱被上訴人
      已給付2,989 元予上訴人完畢，為被上訴人所不爭執，亦
      堪認為真實。綜上，兩造為上開會算時，果上訴人之前尚
      欠被上訴人3,640,788 元，被上訴人何以未將3,640,788
      元債務記載於「會算單」上，並主張扣抵，而仍給付上訴
      人2,989 元? 此與常情有違，足見兩造間在為上開會算時
      ，已將兩造間在86年7 月23日之前所有之債權債務會算完
      畢及依會算結果給付，故上訴人主張兩造於86年8 月間，
      就兩造間所有之債權債務為會算，會算結果，被上訴人尚
      需給付上訴人2,989 元，上訴人亦已給付被上訴人完畢，
      足見上訴人並未積欠被上訴人上開3,640,788 元債務等語
      ，尚堪採信，是被上訴人請求上訴人給付77年至79年間，
      被上訴人為上訴人墊付之銀行貸款本息、票款等，共計3,
      640,788 元部分，應屬無據，不予准許。
（二）被上訴人依借貸及債權讓與之法律關係，請求上訴人返還
      借款300 萬元，有無理由？被上訴人之請求權是否已罹於
      時效?
    1.查，被上訴人主張上訴人曾向訴外人校勤三借款300 萬元
      ，於79年2 月15日會算後，上訴人簽立300 萬元借據（下
      稱系爭300 萬元借據）予校勤三，校勤三業已於90年11月
      22日將上開債權讓與被上訴人等情，業據其提出系爭300
      萬借據及債權讓與書（見原審卷(一)第7 、8 頁）為證，且
      證人即兩造之兄許新東於台灣高雄地方法院94年度重訴字
      第117 號民事一案證稱: 系爭300 萬元借據是被上訴人拿
      支票與上訴人對帳，對帳後，上訴人才寫系爭300 萬元借
      據，當時校勤三也在場；證人即當時為被上訴人之夫校勤
      三於台灣高雄地方法院94年度重訴字第117 號民事一案亦
      證稱: 被上訴人雖未直接向伊借錢，但這筆錢係伊陸續從
      外面借來的，上訴人心裡有數，所以才寫系爭300 萬元借
      據給伊，當時證人許新東也在場，因當時是在協調債務，
      所以上訴人的意思就是要償還這300 萬元予伊等語，業經
      本院依職權調閱上開民事卷查明屬實（該筆錄另影印外放
      ），足見上訴人於79年2 月15日簽立系爭300 萬元借據，
      係因兩造對帳結果，上訴人尚欠校勤三300 萬元，果上訴
      人未收到此借款300 萬元，焉會於對帳後，簽立系爭300
      萬元借據予校勤三？故上訴人主張被上訴人尚應舉證證明
      300 萬元之資金來源及有將300 萬元交付予上訴人之事實
      云云，不足採信。又上訴人既積欠校勤三借款300 萬元未
      還，而被上訴人已自校勤三處受讓系爭300 萬元借款債權
      ，是其請求上訴人清償300 萬元及其利息，即屬有據。
    2.次查，上訴人係於79年「2 」月15日書立借據承認系爭30
      0 萬元借款債務，校勤三亦證稱：上訴人書立系爭借據係
      表示要清償系爭借款等語，如前所述，則系爭消費借貸債
      權之時效應自79年「2 」月15日起算15年時效，而被上訴
      人自承自79年2 月15日簽立系爭300 萬元借據之後，除在
      90年11、12月間於台灣高雄地方法院90年度重訴字第1009
      號一案訴訟進行中，將被上訴人受讓系爭300 萬元借款債
      權告訴上訴人外，期間未再對上訴人為通知、催告、請求
      等語（見本院卷(一)第202 頁），而民法第129 條規定，消
      滅時效，因請求、承認、起訴而中斷，故被上訴人僅將受
      讓系爭300 萬元借款債權通知上訴人，尚不生中斷時效之
      效力。又被上訴人係於94年9 月26日始提起本件訴訟，請
      求上訴人返還系爭300 萬元借款，顯已罹於15年時效，是
      上訴人主張被上訴人之系爭300 萬元借款返還請求權已罹
      於時效，應堪採信，是被上訴人本於消費借貸、債權讓與
      之法律關係，請求上訴人給付300 萬元及其利息，不予准
      許。
    3.被上訴人主張其於台灣高雄地方法院90年度重訴字第1009
      號一案中，以受讓系爭300 萬元借款為由，對上訴人提起
      反訴，請求上訴人返還系爭300 萬元借款，及於台灣高雄
      地方法院94年度重訴字第117 號一案件（上訴人對被上訴
      人訴請系爭不動產所有權移轉登記訴訟），就系爭300 萬
      元借款債權主張同時履行抗辯，應發生中斷時效之效果云
      云。查，上訴人於上開2 件民事訴訟案件中，均否認有系
      爭300 萬元借款存在，而被上訴人於台灣高雄地方法院90
      年度重訴字第1009號一案中，所提起之反訴，業經台灣高
      雄地方法院於91年4 月16日，以反訴意圖延滯訴訟而裁定
      駁回被上訴人之反訴確定等情，業經本院調閱上開民事卷
      查明屬實，是被上訴人之反訴既經裁定駁回確定，依民法
      第131 條之規定，其時效即視為不中斷。又上訴人係於94
      年4 月8 日提起上開94年重訴字第117 號一案，而被上訴
      人係於94年9 月8 日具狀，以上訴人尚未清償系爭300 萬
      元借款為由，主張同時履行抗辯等情，固經本院調閱上開
      民事卷查核明確，惟被上訴人之系爭300 萬元借款返還請
      求權已於94年2 月15日罹於時效，其於罹於時效後即94年
      9 月8 日始主張同時履行抗辯，則其主張同時履行抗辯，
      自亦不生中斷時效之效果，是被上訴人之上開主張，不足
      採信。
（三）上訴人有無於79年7月4日、79年8月11日，向被上訴人借
      款100萬元及28 萬元? 被上訴人依消費借貸之法律關係，
      請求上訴人返還借款128萬元，有無理由？被上訴人之請
      求權是否已罹於時效?
    1.被上訴人主張上訴人分別於79年7 月4 日、79年8 月11日
      ，向被上訴人借款100 萬元、28萬元等情，上訴人則辯稱
      ：伊雖曾向被上訴人借100 萬元，但後來被上訴人需要錢
      週轉，伊已返還100 萬元予被上訴人，至於28萬元部分，
      係被上訴人給付貨款之用而非借貸，故兩造間並無128 萬
      元之借貸關係存在，此從備忘錄上記載被上訴人同意負
      擔250 萬元之本息清償即可得證等語（見本院卷(一)第101
      頁），足見上訴人確曾於79年7 月4 日向被上訴人借貸10
      0 萬元，至於系爭28萬元部分，上訴人既否認兩造間有借
      貸關係存在，被上訴人即應就兩造間有系爭28萬元之借貸
      合意負舉證責任，其未能舉證證明有借貸合意，則尚難因
      有給付28萬元之事實，即認系爭28萬元係因借貸而給付，
      故被上訴人本於消費借貸之法律關係，請求上訴人給付28
      萬元及其利息，不予准許。
    2.查，被上訴人主張系爭100 萬元及28萬元借款，係其以「
      菲梵服飾精品店」名義向高雄銀行借款250 萬元，再轉借
      予上訴人等語（見原審卷(一)第83頁），而此250 萬元（系
      爭100 萬元即包括在此250 萬元內）與附件備忘錄所記
      載「另用菲梵名借之貳佰伍拾萬元由乙○○負責」之250
      萬元係同一筆等情，為兩造所不爭執（見本院卷(一)第153
      頁），堪認屬實。又附件備忘錄記載，兩造及許新東以
      系爭不動產「向高雄市銀行貸款新台幣壹仟貳佰伍拾萬元
      正，其中許新東部分1,633,333 元、乙○○2,633,333 元
      、甲○○5,733,333 元，共壹仟萬元。另用菲梵名借之貳
      佰伍拾萬元由乙○○負責」，足見以系爭不動產向高雄市
      銀行貸款1250萬元部分，兩造及證人許新東就每人借用之
      金額，及應負擔本息部分均已確認，並達成協議。準此，
      被上訴人於83年9 月24日書立備忘錄時，既已同意負責
      清償上開以「菲梵服飾精品店」名義向高雄銀行借貸250
      萬元之本息，足見此250 萬元部分，於83年9 月24日書立
      備忘錄時，上訴人已未向被上訴人借用，縱有借用，亦
      已歸還。否則果如被上訴人所主張系爭100 萬元係上訴人
      所借用，尚未歸還，則何以於83年9 月24日當日未要求上
      訴人負責清償250 萬元中之100 萬元本息，並將之載明於
      備忘錄，反而於備忘錄記載同意負責清償該250 萬元
      （包括系爭100 萬元借款在內）之本息? 顯與常情有違，
      足見於83年9 月24日當時，上訴人已未積欠被上訴人系爭
      10 0萬元，應堪認定。是上訴人主張伊雖曾向被上訴人借
      10 0萬元，但後來被上訴人需要錢週轉，伊已返還100 萬
      元予被上訴人，兩造間已無100 萬元之借貸關係存在等語
      ，堪予採信。從而被上訴人本於消費借貸之法律關係請求
      上訴人清償100 萬元及其利息，難謂有據。
（四）又系爭備忘錄僅記載系爭不動產「因某種原因，甲○○
      之三分之一（即指系爭不動產），於七十九年間過戶在乙
      ○○之名下保存，但恐日久生事，以防日後無味爭端，如
      果日後甲○○要向乙○○索回己有的三分之一，乙○○不
      得拒之，但一切過戶手續費用應由甲○○全部負擔，不得
      有議。．．．」等語，並未記載上訴人有積欠被上訴人9,
      295,936 元債務一事，且被上訴人同意無條件將系爭不動
      產歸還予上訴人，祇要上訴人負擔一切過戶手續費用即可
      ，足見於簽立系爭備忘錄時，上訴人並未承認有積欠被
      上訴人9,295,936 元債務，且未以清償上開債務作為歸還
      系爭不動產之條件，果如被上訴人主張依系爭備忘錄之
      記載，上訴人應清償積欠被上訴人之債務，被上訴人應將
      系爭不動產歸還上訴人，則何以被上訴人未將上訴人積欠
      伊上開9,295,936 元債務記載於系爭備忘錄，且未要求
      以被上訴人清償所積欠之9,295,936 元債務作為歸還系爭
      不動產之條件? 此與常情不符，是被上訴人主張上訴人積
      欠伊9,295,936 元債務，於80年間，同意將系爭不動產移
      轉登記予伊，用以抵償前開積欠伊之債務，嗣上訴人反悔
      ，兩造乃書立系爭備忘錄，上訴人應清償欠款9,295,93
      6 元，伊應歸還系爭不動產，足認上訴人於83年9 月24日
      簽訂系爭備忘錄時，有承認積欠伊9,295,936 元云云，
      不足採信。又證人許新東雖於原審證稱：上訴人有欠被上
      訴人錢，所以兩造簽立系爭備忘錄，達成協議，由被上
      訴人還系爭不動產予上訴人，上訴人還錢予被上訴人云云
      ，及證人許光仁於原審90年度重訴字第1009號一案時曾證
      稱: 當時兩造一個要錢，一個要房子，但帳目不清，伊告
      訴兩造，一個還房子，一個還錢云云，惟系爭備忘錄並
      未為如斯之記載，是其等此部分證詞，亦不足採。
五、綜上所述，被上訴人本消費借貸、清償代墊、債權讓與之法
    律關係，請求上訴人給付7,920,788 元，及自支付命令送達
    翌日即自94年10月15日起至清償日止按週年利率5 ％計算之
    利息，為無理由，不應准許。其假執行之聲請亦失所附麗，
    應併予駁回。原審判命上訴人如數給付，並為假執行之宣告
    ，自有未洽。上訴意旨指摘原審此部分判決不當，求予廢棄
    改判，為有理由。自應由本院予以廢棄改判，如主文第二項
    所示。
六、本件事證已臻明確，兩造其餘攻擊防禦方法於本件判決結果
    不生影響，故不再一一論述，併此明。
七、據上論結，本件上訴為有理由，依民事訴訟法第450 條、第
    78條，判決如主文。
中    華    民    國    97    年    7    月    31    日
                            民事第三庭
                                審判長法官  張國彬
                                法      官  吳登輝
                                法      官  鄭月霞
以上正本證明與原本無異。
如對本判決上訴，須於判決送達後20日內向本院提出上訴狀，其
未表明上訴理由者，應於上訴後20日內向本院提出上訴理由書（
均須按他造當事人之人數附繕本）。上訴時應提出委任律師或具
有律師資格之人之委任狀，並依附註條文規定辦理。
中    華    民    國    97    年    7    月    31    日
                                書  記  官  吳新貞
附註：
民事訴訟法第466 條之1 ：
對於第二審判決上訴，上訴人應委任律師為訴訟代理人，但上訴
人或其法定代理人具有律師資格者，不在此限。
上訴人之配偶、三親等內之血親、二親等內之姻親，或上訴人為
法人、中央或地方機關時，其所屬專任人員具有律師資格並經法
院認適當者，亦得為第三審訴訟代理人。
第1 項但書及第2 項情形，應於提起上訴或委任時釋明之。


司法院資訊處製作；財團法人民間司法改革基金會備份。
